【裁判字號】    92,交上易,595
【裁判日期】    920827
【裁判案由】    過失致死
【裁判全文】
臺灣高等法院臺南分院刑事判決           九十二年度交上易字第五九五號    Ｇ
      上  訴  人
      即  被  告  甲○○○
      選任辯護人  張  懷  仁  律師
右上訴人即被告因過失致死案件，不服臺灣臺南地方法院九十一年度交訴字第二二八
號中華民國九十二年五月二十日第一審判決（起訴案號：臺灣臺南地方法院檢察署九
十一年度偵字第五０七０號），提起上訴，本院判決如左：
      主      文
上訴駁回。
甲○○○緩刑參年。
      事      實
一、甲○○○於民國（下同）九十一年三月二十三日上午九時四十分許（起訴書誤載
    為九時許），在台南縣永康市○○街一六六號前，駕駛車號ＴＺ─１５３５號自
    小客車欲自路邊由南向北起駛而出時，本應注意行車起步前應顯示方向燈，注意
    前後左右有無障礙或車輛行人，並應讓行進中之車輛行人優先通行，而依當時情
    形，客觀上又無不能注意之情事，其能注意竟疏於注意行駛在立興街上之車輛動
    態，未讓行進中之車輛優先通行，且未顯示方向燈即貿然向左橫切起步行駛，適
    施汪金米無照騎駛車號ＶＢＭ─６１８號輕機車，未戴安全帽同向自後行駛而至
    ，施汪金米本亦應注意其並未考領機車駕照不得行駛上路及騎機車應戴安全帽，
    且機車行駛時，駕駛人應注意車前狀況，並隨時採取必要之安全措施，而依當時
    情形，客觀上亦無不能注意之情事，其能注意竟亦疏未注意該處同向路邊停有車
    輛，可能會有汽車起駛而出之車前狀況，未採取減速慢行以保持隨時可以煞停之
    安全措施，仍貿然持速行駛，致其機車右側把手擦撞到甲○○○汽車左側後視鏡
    而人車倒地，受有顱內出血、頭部撞傷而送醫急救。車禍事故發生後，台南縣警
    察局永康分局大灣派出所員警丙○○據報到場處理，在警員尚不知何人為肇事車
    輛之駕駛人前，甲○○○主動表示其為駕駛人並自首犯行，接受裁判。而施汪金
    米雖經送醫救治，仍延至同年月二十五日晚十一時二十分許不治死亡。
二、案經甲○○○自首由臺灣台南地方法院檢察署檢察官據報相驗後偵查起訴。
      理      由
一、訊據上訴人即被告甲○○○（下稱被告）對於右開時、地駕駛前揭自小客車起步
    時發生擦撞車禍，致被害人施汪金米因之死亡之事實均坦承不諱（見原審卷第六
    八頁、本院審判筆錄第三頁），且有台南縣警察局道路交通事故調查報告表一紙
    、交通事故現場照片十四幀在卷可資佐證。而被害人施汪金米係因本件車禍不治
    死亡，亦經臺灣台南地方法院檢察署檢察官督同檢驗員相驗明確，並製有勘驗筆
    錄、驗斷書及相驗屍體證明書等附卷可憑。事證已明。
二、按行車起步前應顯示方向燈，注意前後左右有無障礙或車輛行人，並應讓行進中
    之車輛行人優先通行，道路交通安全規則第八十九條第一項第六款定有明文。查
    被告有經正常程序考領駕駛執照，為有駕駛經驗之人，對於上開道路交通安全規
    則自均知之甚稔。又按汽車行駛時，駕駛人應注意車前狀況，並隨時採取必要之
    安全措施，道路交通安全規則第九十四條第三項亦定有明文。再汽車【含機車，
    下同】駕駛人，有未領有駕駛執照駕車情形者，處新臺幣六千元以上一萬二千元
    以下罰鍰，並當場禁止其駕駛及扣留其車輛牌照；機器腳踏車駕駛人或附載座人
    未依規定戴安全帽者，處駕駛人新臺幣五百元罰鍰，道路交通管理處罰條例第二
    十一條第一項第一款、第三十一條第六項分別定有明文。而被害人施汪金米既要
    行駛機車上路，對於上開道路交通管理處罰條例及道路交通安全規則，亦應知悉
    。又肇事當時係天候晴朗、日間自然光線、雙線道、柏油路面、中心線清晰、無
    障礙物、視距良好、無慢車道劃分、限速四十公里，有前開警方填載之道路交通
    事故調查報告表可考，足見依當時狀況被告及被害人客觀上均應注意能注意並無
    不能注意之情況（見警訊卷第七頁、第八頁）。被告雖於原審辯稱：伊起駛時有
    打方向燈云云（見原審卷第二一頁）。惟查，被告於警訊時不僅自承：「（你駕
    駛ＴＺ─１５３５號自小客自路邊停車，欲起步駛入車道時有無打方向燈？發生
    車禍前有無看見ＶＢＭ─６１８輕機車？）沒有打方向燈。沒有」等語無訛（見
    相驗卷宗第五頁反面警訊筆錄），且經檢察官勘驗現場時，經命被告啟動車輛並
    撥打左方向燈，其方向燈閃亮動作正常，經熄火再命啟動車輛時，左方向燈亦同
    時閃動，有臺灣台南地方法院檢察署九十一年三月二十六日勘驗筆錄在卷可憑，
    由是可知，被告於肇事當時若確已顯示方向燈，則在肇事後其車輛雖經熄火，然
    於再度啟動車輛時，其原有顯示之方向燈應會再度閃亮，應無疑義（見相驗卷第
    十五頁背面）。證人即本件現場處理員警丙○○於檢察官偵訊時亦證稱：「（：
    當時自小客車方向燈有亮？）沒有，我請他再發動方向燈也沒亮。」等語明確（
    見同上相驗卷宗第十二頁反面），並於原審審訊時到庭結證：「（你到現場時該
    輛自小客車的左方向燈有無閃亮？）無，該輛車已經熄火。」、「（有無請被告
    再度啟動方向燈？）我有請被告再度發動車子，但方向燈也沒有亮。」、「（當
    初被告在警局時有無供稱他起步出來沒有打方向燈？）她說她大概沒有注意所以
    就沒有打方向燈。」等語（見原審卷第二六頁訊問筆錄），足見被告在行車起步
    前確未顯示方向燈甚明！又被害人施汪金米並無考領機車駕照乙節，亦有交通部
    公路總局嘉義區監理所台南監理站九十一年八月二十九日（九一）嘉監南字第九
    一一七四七四號函一紙在卷足佐（見原審卷第十一頁），是被告行車起步時，應
    注意能注意竟疏於注意行駛在立興街上之車輛動態，未讓行進中之車輛優先通行
    且未顯示方向燈即貿然向左橫切起步行駛，而被害人施汪金米亦應注意且能注意
    其並未考領駕照，不得行車上路，詎竟無照、未戴安全帽騎車，行經上開路段時
    ，亦疏未注意肇事地點處路邊停有車輛，可能會有汽車起駛而出，未減速慢行以
    保持隨時可以煞停之安全措施，仍貿然行駛，致其機車與被告之自小客車發生擦
    撞而人車倒地，被害人施汪金米因而不治死亡，被告有違前開之注意義務，顯有
    過失，本件車禍經送臺灣省台南區車輛行車事故鑑定委員會及財團法人成大研究
    發展基金會鑑定結果，均認定被告及被害人均有肇事因素，成大研究發展基金會
    亦認定，本件車禍若考慮被害人施汪金米無照及未載安全帽因素，並考慮其對肇
    事後果影響時，則肇事責任分配比例為被告百分之四十五、施汪金米為百分之五
    十五，有前開委員會南鑑字第九一０四六一號鑑定意見書及財團法人成大研究發
    展基金會九十二年三月十二日（９２）成大研基建字第０３９７號函檢送之鑑定
    意見書各一份在卷可憑（見相驗卷第三七頁、原審卷第五十頁），是被告前開所
    辯，要係畏罪卸責之詞，不足採信。又本件雖經送臺灣省車輛行車事故覆議鑑定
    委員會鑑定結果雖曾認定「甲○○○駕駛小客車，由路邊起駛未顯示左方向燈且
    未讓行進中車輛先行，為肇事原因；汪金米無肇事因素」，有前開覆議鑑定委員
    會府覆議字第９１１１１７號意見書一份在卷可稽（見相驗卷第四四頁），惟查
    前開覆議結果並未考量被害人係無照行車，並無正常使用車輛判斷危險之駕駛能
    力，復未斟酌被害人騎車未戴安全帽就本件車禍損害之擴大亦有相當因果關係，
    是前開認定被害人施汪金米無肇事因素之覆議鑑定意見書，既顯有不完備之處而
    有疑義，自不足資為被告不利之事證。而臺灣省台南區車輛行車事故鑑定委員會
    及財團法人成大研究發展基金會鑑定結果，既均與上開調查結果相同，自可為作
    為本院認定之佐證，併此敘明。而被害人施汪金米雖與有過失，然本件車禍既係
    被告之過失併合而發生，自不能解免被告過失之責任。又本件被害人施汪金米係
    因此次車禍不治死亡，是被告之過失行為，與被害人之死亡結果間，具有相當因
    果關係。本件事證已臻明確，被告之犯行，洵堪認定，應予依法論科。
三、核被告甲○○○所為，係犯刑法第二百七十六條第一項之過失致死罪。又其肇事
    後未被有偵查權之公務員或機關發覺其為犯嫌前，留在事故現場向到場處理之警
    員自承犯行，進而接受裁判，此業經被告供明在卷可考，並經證人即本件車禍現
    場處理員警丙○○於原審及本院審訊時到庭陳證無訛（見原審卷第二五頁、本院
    九十二年七月十八日訊問筆錄第三頁、第四頁），被告行為合乎自首之要件，應
    依刑法第六十二條前段，減輕其刑。
四、原審以被告事證已臻明確，因予適用刑法第二百七十六條第一項、第六十二條前
    段、罰金罰鍰提高標準條第一條前段，審酌被告品行、應負過失責任之程度、造
    成被害人死亡之結果及犯罪後態度等一切情狀，量處有期徒刑七月，以資懲儆。
    核其認事用法俱無不合，量刑亦稱妥適。被告上訴意旨指摘原判決量刑過重不當
    ，請求撤銷原判決，並無可取，為無理由，應予駁回。末查被告並無前科，未曾
    受有期徒刑以上刑之宣告，此有本院被告全國前案紀錄表可據，本件因被告一時
    失慮，致罹刑典，矧被告犯罪後坦承不諱，態度良好，又於本院審理中已與被害
    人達成和解，取得被害人家屬乙○○等之諒解，有和解書附於本院卷可據，經此
    偵審程序及科刑之宣告後，當知所警惕，而無再犯之虞，本院因認前開所宣告之
    刑，以暫不執行為適當，併予宣告緩刑三年，以啟自新。
據上論結，應依刑事訴訟法第三百六十八條、刑法第七十四條第一款，判決如主文。
本案經檢察官羅清溪到庭執行職務。
中    華    民    國      九十二      年      八      月      二十七    日
                                  臺灣高等法院臺南分院刑事第二庭
                                      審判長法官  黃    崑    宗
                                            法官        ？
                                            法官  莊    俊    華
右正本證明與原本無異。
不得上訴。
                                      法院書記官  廖    明    娟
中    華    民    國      九十二      年      八      月      二十九    日
附錄法條：
刑法第二百七十六條：
因過失致人於死者，處二年以下有期徒刑、拘役或二千元以下罰金。
從事業務之人，因業務上之過失犯前項之罪者，處五年以下有期徒刑或拘役，得併科
三千元以下罰金。


司法院資訊處製作；財團法人民間司法改革基金會備份。
